ACORDAO-COMPLETO-2352767

ACÓRDÃO 5303/2019 ATA 25/2019 - SEGUNDA CÂMARA

VISTOS, relatados e discutidos estes autos referentes aos Embargos de Declaração opostos pelo Estado do Piauí e pelo Sr. Cristiano de Sousa Paes Landim contra o Acórdão 9794/2018-TCU-Segunda Câmara que, por meio de Recurso de Reconsideração impetrado pelo Ministério Público junto ao Tribunal de Contas da União (TCU) , reformou o Acórdão 6285/2016-TCU-Segunda Câmara, julgou irregulares as contas dos embargantes e condenou-os solidariamente à quitação dos débitos apurados em sede de Tomada de Contas Especial instaurada pelo Fundo Nacional de Saúde (FNS) diante da não comprovação de procedimentos ambulatoriais e hospitalares pagos com recursos oriundos do FNS, referentes às competências de outubro de 2006 a março de 2007;
ACORDAM os Ministros do Tribunal de Contas da União, reunidos em Sessão da 2ª Câmara, com fulcro nos artigos 32, inciso II, e 34 da Lei 8.443/1992, c/c art. 287 do Regimento Interno do TCU, e diante das razões expostas pelo relator, em:
9.1. conhecer dos Embargos de Declaração interpostos pelo Estado do Piauí para, no mérito, rejeitá-los;
9.2. conhecer dos Embargos de Declaração interpostos pelo Sr. Cristiano de Sousa Paes Landim para, no mérito, acolhê-los parcialmente de forma a alterar a redação dos subitens 9.1.3.2 e 9.1.3.4 do Acórdão 9794/2018-TCU-Segunda Câmara, dando-os as seguintes redações, a seguir, bem como tornar o subitem 9.1.3.3 insubsistente:
"9.1.3.2. condenar o Estado do Piauí ao pagamento da quantia a seguir especificada, com a fixação do prazo de 15 (quinze) dias, a contar da notificação, para comprovar, perante o Tribunal (art. 214, inciso III, alínea "a", do Regimento Interno) , o recolhimento da dívida aos cofres do Fundo Nacional de Saúde, atualizada monetariamente e acrescida dos juros de mora, calculados a partir da data discriminada, até a data do recolhimento, na forma prevista na legislação em vigor:
	Valor histórico (R$) 
	Data

	16.584,00
	27/11/2006

	14.786,07
	14/12/2006

	16.613,66
	30/1/2007

	27.277,53
	7/3/2007 

	10.440,52
	7/5/2007

9.1.3.4. aplicar a Cristiano de Sousa Paes Landim a multa prevista no art. 58, Inciso I, da Lei 8.443/1992, no valor de R$ 9.000,00 (nove mil reais) , fixando-lhe o prazo de 15 (quinze) dias, a contar da notificação, para comprovar, perante o Tribunal (art. 214, inciso III, alínea "a", do Regimento Interno) , o recolhimento da dívida aos cofres do Tesouro Nacional, atualizada monetariamente desde a data deste acórdão até a do efetivo recolhimento, se for paga após o vencimento, na forma prevista na legislação em vigor;"
9.3. dar ciência do presente acórdão, bem como Relatório e do Voto que o fundamentam, aos embargantes.

Embargos de declaração interpostos pelo Estado do Piauí e pelo Sr. Cristiano de Sousa Paes Landim contra o Acórdão 9.794/2018-TCU-2ª Câmara, de 9/10/2018.

Segunda Câmara

Entidades/órgãos do Governo do Estado do Piauí.

3. Interessados/Responsáveis/Recorrentes:
3.1. Interessado: Hospital Senador Cândido Ferraz, Município de São Raimundo Nonato/PI (06.553.564/0020-09).
3.2. Responsáveis: Cristiano de Sousa Paes Landim (XXX.307.453-XX); Entidades/órgãos do Governo do Estado do Piauí; Governo do Estado do Piauí (06.553.481/0001-49); Salvador Neiva Ribeiro dos Santos (XXX.631.603-XX).
3.3. Recorrentes: Cristiano de Sousa Paes Landim (XXX.307.453-XX); Governo do Estado do Piauí (06.553.481/0001-49).

13.1. Ministros presentes: Ana Arraes (Presidente), Augusto Nardes, Aroldo Cedraz (Relator) e Raimundo Carreiro.
13.2. Ministros-Substitutos presentes: Marcos Bemquerer Costa e André Luís de Carvalho.

AROLDO CEDRAZ

Ministro Aroldo Cedraz.

Trata-se de Embargos de Declaração interpostos individualmente pelo Estado Piauí (peça 85) e pelo Sr. Cristiano de Sousa Paes Landim (peça 89) , contra o Acórdão 9794/2018-TCU-Segunda Câmara. Transcrevo inicialmente os argumentos apresentados pelo ente federado (peça 85) :
"I - DO RECURSO CABÍVEL
Inicialmente, oportuno destacar que os embargos de declaração se encontram disciplinados, no âmbito do Tribunal de Contas da União, pelas disposições consubstanciadas no art. 287, caput, e seus parágrafos 12, 2º e 33, do Regimento interno do TCU, que dispõe:
"Art. 287. Cabem embargos de declaração quando houver obscuridade, omissão ou contradição em acórdão do Tribunal.
§1º Os embargos de declaração poderão ser opostos por escrito pela parte ou pelo Ministério Público junto ao Tribunal, dentro do prazo de dez dias, contados na forma prevista no art. 183.
§2º Os embargos de declaração serão submetidos à deliberação do colegiado competente pelo relator ou pelo redator, conforme o caso.
§3º Os embargos de declaração suspendem os prazos para cumprimento do acórdão embargado e para interposição dos demais recursos previstos neste Regimento, aplicando-se, entretanto, o disposto no § lº do art. 285"
Nessa esteira de raciocínio, o recurso de embargos de declaração é um remédio processual que a lei coloca à disposição das partes, do Ministério Público e de terceiro, a viabilizar, dentro de mesma relação jurídica processual, a impugnação de decisão que contenha vício de obscuridade, contradição, omissão ou quando for omitido ponto sobre o qual o Relator ou o Tribunal deveria se pronunciar, objetivando novo julgamento perante o mesmo juízo prolator da decisão embargada, a fim de completá-la ou esclarecê-la. 
No caso dos autos, busca-se não apenas eliminação da contradição, omissão e obscuridade, mas que sejam concedidos efeitos infringentes aos presentes Embargos de Declaração, vez que o provimento do presente ato recursal busca a imprescindibilidade da substituição da decisão atacada, e não sua mera complementação.
Os Ministros do Tribunal de Contas da União, reunidos em sessão da 2ª Câmara, diante das razões expostas pelo relator, Acórdão 9794/2018-TCU-Segunda Câmara, acordaram:
"9.1. conhecer do Recurso de Reconsideração para, no mérito, dar-lhe provimento parcial, de modo a:
9.1.1. tornar insubsistentes os itens 9.1, 9.2 e 9.3 do Acórdão 6285/2016-TCU-Segunda Câmara;
9.1.2. excluir Salvador Neiva Ribeiro dos Santos da relação processual;
9.1.3. com fundamento nos arts. 1º, inciso I; 16, inciso III, alínea "c", 19 e 23, inciso III, da Lei 8.433/1992, c/c os arts. 1º, inciso I, 209, inciso III, 210 e 214, inciso III, do Regimento Interno: 
9.1.3.1. julgar irregulares as contas do Estado do Piauí e de Cristiano de Sousa Paes Landim
9.1.3.2. condenar o Estado do Piauí, solidariamente a Cristiano de Sousa Paes Landim, ao pagamento da quantia a seguir especificada, com fixação do prazo de 15 (quinze) dias, a contar da notificação, para comprovar, perante o Tribunal (art. 214, inciso III, alínea "a", do Regimento Interno) , o recolhimento da dívida aos cofres do Fundo Nacional de Saúde, atualizada monetariamente e acrescida dos juros de mora, calculados a partir da data discriminada, até a data do recolhimento, na forma prevista na legislação em vigor.
9.1.3.3. condenar o Estado do Piauí ao pagamento da quantia a seguir especificada, com a fixação do prazo de 15 (quinze) dias, a contar da notificação, para comprovar, perante o Tribunal (art. 214, inciso III, alínea "a", do Regimento Interno) , o recolhimento da dívida aos cofres do Fundo Nacional de Saúde, atualizada monetariamente e acrescida dos juros de mora, calculados a partir da data discriminada, até a data do recolhimento, na forma prevista na legislação em vigor.
 (...) 
Vale destacar que o Acórdão ora guerreado, foi proferido analisando Recurso de Reconsideração interposto pelo Ministério Público junto ao TCU contra o Acórdão 6285/2016-TCU-Segunda Câmara.
O Acórdão 6.285/2016 havia sido vazado nos seguintes termos:
"9.1. excluir a responsabilidade do Estado do Piauí nos presentes autos;
9.2. acolher parcialmente as alegações de defesa apresentadas pelos Srs. Cristiano de Sousa Paes e Salvador Neiva Ribeiro dos Santos Landim.
9.3. julgar regulares com ressalva as contas dos Srs. Cristiano de Sousa Paes e Salvador Neiva Ribeiro dos Santos Landim, com esteio nos arts. 1º, I, 10, § 2º, 16, II, 18 e 23, II, da Lei n.9 8.443, de 16 de julho de 1992, dando-lhes quitação; e 
9.4. arquivar os presentes autos. 
Como destacado nas CONTRARRAZOES AO RECURSO DE RECONSIDERAÇÃO o Estado do Piauí não pode ser responsabilizado pela suposta irregularidade nos procedimentos ambulatoriais objeto da presente Tomada de Contas. Registre-se, por oportuno, que mesma na remota hipótese de constatada alguma irregularidade, esta não poderia ser imputada ao Estado do Piauí, vez que não há nos autos qualquer indício de que o ente federado tenha auferido algum tipo de benefício a partir da malversação dos recursos destacados, não merecendo, portanto, essa pecha de ente beneficiado pelos recursos federais transferidos.
	Vale destacar que o simples fato de um ex-gestor comandar pasta de Secretaria do Estado e esta fazer parte da estrutura administrativa do Estado do Piauí, não gera presunção de que o Estado tenha logrado qualquer vantagem com a destinação supostamente irregular de tais recursos.
Trazemos à colação, trecho do Acórdão nº 4.060/2010, proferido no âmbito do TC nº Processo 002.654/2008-9, da relatoria do Ministro Walton Alencar Rodrigues que, na oportunidade, entendeu que não havia nos respectivos autos qualquer indício de que o ente federado havia auferido algum tipo de benefício a partir da malversação dos recursos em foco. Consequentemente, ocorreu a exclusão desse ente do rol de responsáveis:
26.4. Contudo, neste caso não há nos autos qualquer indício de que o Governo do Estado do Piauí tenha auferido algum tipo de benefício a partir da malversação dos recursos em foco. Nem mesmo a equipe de auditoria do DENASUS aventou esta hipótese. Em caso como esse, a orientação proferida por esta Corte de Contas é no sentido da exclusão do ente federado do rol de responsáveis solidários, consoante se manifestou o Exmo. Sr. Valmir Campeio no voto condutor do Acórdão 1194/2009-TCU-Primeira Câmara, in verbis: "...a imputação de débito aos estados, ao distrito federal ou aos municípios, apenas se justifica na hipótese de comprovação de que estes foram beneficiados pelos recursos federais transferidos. Do contrário, seria extremamente injusto que os entes federativos tivessem de arcar com o ônus gerado pelo gestor faltoso."
27. Tendo em vista a ausência de comprovação de que o Estado do Piauí se beneficiou com a má-aplicação dos recursos do FNS tratado nestes autos; que apenas ficou configurada a responsabilidade do Sr. Franklin de Paiva Oliveira Neto (ex-Diretor Geral do hospital) e do Sr. José de Sampaio Carvalho (médico responsável pela emissão dos laudos de AIH) relativamente aos procedimentos irregulares de que trata esta TCE; em vista disso, submetemos os autos à apreciação superior, propondo que seja (m) :
E acrescenta o Relator do Acórdão citado que "em relação ao Estado do Piauí, não há nos autos qualquer indício de que o ente federado tenha auferido algum tipo de benefício a partir da malversação dos recursos em foco, devendo o mesmo ser excluído do rol de responsáveis solidários.
Digno de aplausos, o voto do Ministro Valmir Campeio exarado no Acórdão 1194/2009-TCU-Primeira Câmara (TC nº Processo 003.697/2006-4) , que destaca a impossibilidade de imputar débito aos Estados se não há comprovação de que estes foram beneficiados pelos recursos federais transferidos:
"a imputação de débito aos estados, ao distrito federal ou aos municípios, apenas se justifica na hipótese de comprovação de que estes foram beneficiados pelos recursos federais transferidos. Do contrário, seria extremamente injusto que os entes federativos tivessem de arcar com o ônus gerado pelo gestor faltoso".
Denota-se que o Acórdão 6.285/2016 havia decidido, de foram paradigmática, no sentido de julgar pela regularidade com ressalva das contas dos Srs. Cristiano de Sousa Paes e Salvador Neiva Ribeiro dos Santos Landim e consequentemente, o arquivamentos dos presentes autos.
Nessa mesma linha de entendimento, no sentido de que a pessoa jurídica de direito público não pode ser penalizada pela malversação de recursos por parte de ex-gestores, a União Federal regulamentou os convênios e acordos de cooperação que firma com os demais entes da federação brasileira, editando, inclusive, a Instrução Normativa STN nº 01, de 15/01/1997, compatível com a própria essência do termo "autonomia administrativa" inerente às formas federativas de estado.
Ademais, de meridiana clareza o voto condutor do Acórdão 6285/2016-TCU-Segunda Câmara, ao destacar a "nulidade absoluta da Decisão Normativa TCU 57/2004, por meio da qual é atribuída competência ao TCU para condenar 'diretamente o Estado, o Distrito Federal ou o Município, ou a entidade de sua administração, ao pagamento do débito', 'caso comprovado que o ente federado se beneficiou pela aplicação irregular dos recursos federais transferidos' (art. 3º) ." 
Acrescenta ainda o r. Acórdão que "de fato, a Constituição Federal não previu tal competência do Tribunal de Contas da União (órgão da União, assim como os Tribunais de Contas Estaduais o são dos respectivos Estados-membros) , sendo que o seu exercício implica efetiva violação das autonomias constitucionais dos demais entes federados, já que um órgão de um ente federado impõe condenações pecuniárias a outros entes federados sem previsão constitucional, em detrimento do princípio federativo, que tem como uma de suas características básicas a distribuição constitucional de competências entre os entes federados."
Realmente, com base no Texto Constitucional, e como decorrência do princípio federativo, todos os conflitos entre a União e os demais entes federados (e a controvérsia acerca da existência ou não de uma relação de débito entre eles é um conflito) devem ser solucionados por órgão de natureza nacional, integrante do poder judiciário.
Convém trazer à baila, trecho do acórdão que corroboram os argumentos acima:
"18.1. Neste ponto, destaque-se que, segundo o STF, a criação do Conselho Nacional de Justiça (CNJ) pela Emenda Constitucional 45/2004 não implicou violação do princípio federativo, tendo em vista o caráter nacional do CNJ, órgão administrativo do Poder Judiciário, de caráter também nacional (cf. ADI 3367/DF) . O Relator da ADI, Ministro Cezar Peluzo, asseverou, em seu Voto:
O pacto federativo não se desenha nem expressa, em relação ao Poder Judiciário, de forma idêntica à que atua sobre os demais Poderes da República. Porque a Jurisdição, enquanto manifestação da unidade do poder soberano do Estado, tampouco pode deixar de ser una e indivisível, é doutrina assente que o Poder Judiciário tem caráter nacional, não existindo, senão por metáforas e metonímias, 'Judiciários estaduais' ao lado de um 'Judiciário federal'. 
A divisão da estrutura judiciária brasileira, sob tradicional, mas equívoca denominação, em Justiças, é só resultado da repartição nacional do trabalho da mesma natureza entre distintos órgãos jurisdicionais. O fenômeno é corriqueiro, de distribuição de competências pela malha de órgãos especializados, que, não obstante portadores de esferas próprias de atribuições jurisdicionais e administrativas, integram um único e mesmo Poder. Nesse sentido fala-se em Justiça Federal e Estadual, tal como se fala em Justiça Comum, Militar, Trabalhista, Eleitoral, etc., sem que com essa nomenclatura ambígua se enganem hoje os operadores jurídicos.
 (...) 
Ademais, o Conselho reúne as características palpáveis de órgão federal, enquanto representativo do Estado unitário, formado pela associação das unidades federadas, mas não de órgão da União.
 (...) 
 (...) E tampouco se pode imaginar, como pretende a inicial, que haveria supervisão administrativa, orçamentária, financeira e disciplinar dos órgãos judiciários estaduais por órgão da União. O Conselho, repita-se, não é órgão da União. 
18.1.1. Assim, não procede a premissa arguida pelo MP/TCU de considerar o STF e o STJ órgãos da União, por contrariar o entendimento pacífico do STF acerca da natureza nacional de todos os órgãos jurisdicionais do Poder Judiciário (cf. item 10 do Relatório do Acórdão 300/2001-TCU-Plenário, proferido no processo TC Processo 005.595/2000-1, ocasião na qual foi determinada a 'constituição de processo apartado para examinar a proposta do Procurador-Geral junto a esta Corte, no sentido de firmar entendimento, em caráter normativo, relativamente à jurisdição do Tribunal sobre os entes federados', o que ensejou a constituição do processo TC Processo 005.552/2002-3, no qual, por meio do Acórdão 516/2014-TCU-Plenário, em uma verdadeira virada jurisprudencial, foi aprovada a DN TCU 57/2004, afastando o entendimento anterior sobre a matéria, exposto, por exemplo, na Decisão 19/2000-TCU-1ª Câmara) :
Pedindo vênia aos que sustentam a tese, observamos que o argumento de que a submissão dos demais entes da Federação - Estados, Distrito Federal e Municípios - à jurisdição do TCU violaria o princípio federativo, não resiste a contra-exemplos corriqueiros:
 (...) 
2º) ao Supremo Tribunal Federal - que, certamente, insere-se como órgão na estrutura da União - compete julgar, originariamente, as causas e os conflitos entre a União e os Estados, a União e o Distrito Federal, ou entre uns e outros, inclusive as respectivas entidades da administração indireta (Constituição Federal, art. 102, inciso I, alínea f) ;
e 3º) ao Superior Tribunal de Justiça - que também é órgão da União - compete julgar, originariamente, nos crimes comuns, os Governadores dos Estados e do Distrito Federal (CF, 105, I, a) .
18.1.2. Ademais, as competências do STF e STJ aludidas pelo MP/TCU estão previstas expressamente na CF, ao contrário da pretensa competência do TCU objeto da DN TCU 57/2004.
18.2. No entanto, não há viabilidade jurídica de se considerar o Tribunal de Contas da União um órgão de natureza nacional. Trata-se, indubitavelmente, de um órgão da União. Apenas excepcionalmente, e por expressa disposição constitucional, pode ser atribuída alguma competência de natureza nacional ao TCU, mas desde que o seu exercício não implique substancial redução da autonomia dos demais entes federados. Em virtude do princípio federativo, considerado cláusula pétrea pela CF (art. 60, § 4º, inciso I) e do princípio da unidade da constituição, é inviável uma interpretação extensiva das normas constitucionais da qual resulte competências do TCU em desconformidade com o princípio federativo.
18.2.1. A propósito, no julgamento da ADI 2198/PB, só foi considerada constitucional pelo STF a nova competência do TCU para criar 'sítio eletrônico denominado Contas Públicas para a divulgação de dados tributários e financeiros dos entes federados' (Lei Federal 9755/1998) porque não houve efetivo atingimento da autonomia dos estados-membros e municípios, conforme consta da ementa do acórdão, proferido em 11/4/2013:
1. (...) A norma não cria nenhum ônus novo aos entes federativos na seara das finanças públicas, bem como não há em seu texto nenhum tipo de penalidade por descumprimento semelhante àquelas relativas às hipóteses de intervenção federal ou estadual previstas na Constituição Federal, ou, ainda, às sanções estabelecidas na Lei de Responsabilidade Fiscal.
 (...) 
3. A norma não representa desrespeito ao princípio federativo, inspirando-se no princípio da publicidade, na sua vertente mais específica, a da transparência dos atos do Poder Público. Enquadra-se, portanto, no contexto do aprimoramento da necessária transparência das atividades administrativas, reafirmando e cumprindo, assim, o princípio constitucional da publicidade da administração pública (art. 37, caput, CF/88) .
18.2.2. No entanto, interpretando-se a contrario sensu o entendimento do STF consignado nessa ADI, resulta que a competência do TCU condenatória de outros entes federados, criada, sem previsão constitucional, pela DN TCU 57/2004, viola as suas autonomias constitucionais e, em consequência, o princípio federativo. Tal competência é, pois, inconstitucional
18.2.3. É interessante observar que, apesar de a competência do TCU criada pela Lei Federal 9755/1998, ao contrário da objeto da DN TCU 57/2004, ser praticamente inócua para a autonomia dos estados-membros e municípios, houve dois ministros do STF que, de forma bastante incisiva e valorizando sobremaneira o princípio federativo, votaram pela inconstitucionalidade dessa lei: um disse que o TCU surgiria como 'um órgão superpoderoso a solapar, a ferir de morte, a Federação Brasileira', ao passo que outro, depois de concordar com o primeiro, acrescentou que não via 'o caráter nacional nessa Lei, muito pelo contrário, trata-se, a meu ver, claramente, de uma lei que deveria se aplicar, única e exclusivamente, aos órgãos da Administração Federal e não à organização estatal dos Estados e, muito menos, dos Municípios'.
18.3. Utilizando-se a distinção jurisprudencial entre 'conflito entre entes federados' e 'conflito federativo' (cf. ACO 1295/SP: 'enquanto no primeiro, pelo prisma subjetivo, observa-se litigância judicial promovida pelos membros da Federação, no segundo, para além da participação desses na lide, a conflituosidade da causa importa em potencial desestabilização do próprio pacto federativo') , e as competências estabelecidas de forma expressa na CF, tem-se que a competência para o julgamento dos conflitos entre a União e os demais entes federados é dos seguintes órgãos jurisdicionais, de naturezas nacionais:
a) conflito federativo ('causas e conflitos que coloquem em risco o pacto federativo', cf. ACO 1846/TO) : é processado e julgado, originariamente, pelo STF, nos termos do art. 102, inciso I, alínea 'f, da CF:
Art. 102. Compete ao Supremo Tribunal Federal, precipuamente, a guarda da Constituição, cabendo-lhe: I- processar e julgar, originariamente:
 (...) 
f) as causas e os conflitos entre a União e os Estados, a União e 0 Distrito Federal, ou entre uns e outros, inclusive as respectivas entidades da administração indireta;
b) conflito entre entes federados: processado e julgado pela Justiça Federal, conforme art. 109, inciso I, da CF:
Art. 109. Aos juízes federais compete processar e julgar:
I - as causas em que a União, entidade autárquica ou empresa pública federal forem interessadas na condição de autoras, rés, assistentes ou oponentes, exceto as de falência, as de acidentes de trabalho e as sujeitas à Justiça Eleitoral e à Justiça do Trabalho;
18.3.1. Aliás, é usual que, nos convênios celebrados entre a União e outros entes federados, a Justiça Federal conste nos respectivos termos como a responsável pela resolução de eventuais conflitos.
Impende ressaltar que a competência sancionatória do TCU, nos termos do art. 71, incisos II e VIII, e § 3º, da CF, alcança apenas os agentes públicos estaduais ou municipais gestores dos recursos federais transferidos voluntariamente pela União (alcança também, eventualmente, nos termos do art. 16, § 2º, alínea 'b', da Lei 8.443/1992, 'terceiro que, como contratante ou parte interessada na prática do mesmo ato, de qualquer modo haja concorrido para o cometimento do dano apurado') :
Art. 71. O controle externo, a cargo do Congresso Nacional, será exercido com o auxílio do Tribunal de Contas da União, ao qual compete:
 (...) 
II -julgar as contas dos administradores e demais responsáveis por dinheiros, bens e valores públicos da administração direta e indireta, incluídas as fundações e sociedades instituídas e mantidas pelo Poder Público federal, e as contas daqueles que derem causa a perda, extravio ou outra irregularidade de que resulte prejuízo ao erário público;
 (...) 
VIII - aplicar aos responsáveis, em caso de ilegalidade de despesa ou irregularidade de contas, as sanções previstas em lei, que estabelecerá, entre outras cominações, multa proporcional ao dano causado ao erário;
 (...) 
§ 3º As decisões do Tribunal de que resulte imputação de débito ou multa terão eficácia de título executivo.
Entretanto, no Acórdão 516/2004-TCU-Plenário, por meio do qual foi aprovada a DN TCU 57/2004, o fundamento de validade da ora questionada competência do TCU condenatória de Estados-membros e Municípios foi extraído das normas constantes do parágrafo único do art. 70 e do art. 71, inciso VI, da CF:
 "Art. 70. (...) 
Parágrafo único. Prestará contas qualquer pessoa física ou jurídica, pública ou privada, que utilize, arrecade, guarde, gerencie ou administre dinheiros, bens e valores públicos ou pelos quais a União responda, ou que, em nome desta, assuma obrigações de natureza pecuniária. (Redação dada pela Emenda Constitucional nº 19, de 1998) 
Art. 71. O controle externo, a cargo do Congresso Nacional, será exercido com o auxílio do Tribunal de Contas da União, ao qual compete:
 (...) 
 VI - fiscalizar a aplicação de quaisquer recursos repassados pela União mediante convênio, acordo, ajuste ou outros instrumentos congêneres, a Estado, ao Distrito Federal ou a Município;
Verifica-se que tais dispositivos tratam do dever de prestação de contas (parágrafo único do art. 70) e da competência do TCU para a fiscalização das transferências voluntárias da União para os demais entes federados (art. 71, inciso VI) . Da interpretação deles não é possível extrair norma que confira competência do TCU condenatória de Estados-membros e Municípios. Sob o enfoque da literalidade do texto desses dispositivos constitucionais, isso está claro: eles simplesmente não tratam da referida suposta competência condenatória do TCU.
Como bem destacado no Acórdão "não se vislumbra outro critério hermenêutico apto a conferir tal competência ao TCU e, em consequência, afastar a cláusula pétrea constitucional atinente ao princípio federativo (art. 60, § 4º, inciso I) , de forma a não se violar o princípio da unidade da constituição.
E acrescenta:
20.2. No que pertine ao parágrafo único do art. 70, o TCU sequer é destinatário das prestações de contas da aplicação dos recursos das transferências voluntárias, as quais são dirigidas aos órgãos e entidades da União repassadores dos recursos. Outrossim, quanto ao art. 71, inciso VI, como resultado das fiscalizações das transferências voluntárias, o TCU poderá eventualmente exercer sua competência sancionatória, prevista no art. 71, incisos II e VIII, e § 3º, da CF, mas que alcança apenas os agentes públicos estaduais ou municipais gestores dos recursos federais (v. item 19 desta instrução) .
20.3. A falta de regulamentação pelo legislador ordinário da suposta competência constitucional condenatória do TCU em pauta constitui mais uma evidência no sentido da inexistência dessa competência. Com efeito, a Lei 8.443/1992 (Lei Orgânica do TCU) não explicitou, em quaisquer de seus dispositivos, tal competência. Vejam-se as principais competências ora pertinentes elencadas nos arts. 1º e 5º dessa lei:
Art. 1º Ao Tribunal de Contas da União, órgão de controle externo, compete, nos termos da Constituição Federal e na forma estabelecida nesta Lei:
I - julgar as contas dos administradores e demais responsáveis por dinheiros, bens e valores públicos das unidades dos poderes da União e das entidades da administração indireta, incluídas as fundações e sociedades instituídas e mantidas pelo poder público federal, e as contas daqueles que derem causa a perda, extravio ou outra irregularidade de que resulte dano ao Erário;
II - proceder, por iniciativa própria ou por solicitação do Congresso Nacional, de suas Casas ou das respectivas comissões, à fiscalização contábil, financeira, orçamentária, operacional e patrimonial das unidades dos poderes da União e das demais entidades referidas no inciso anterior;
 (...) 
IX - aplicar aos responsáveis as sanções previstas nos arts. 57 a 61 desta Lei;
Art. 5º A jurisdição do Tribunal abrange:
I - qualquer pessoa física, órgão ou entidade a que se refere o inciso I do art.1º desta Lei, que utilize, arrecade, guarde, gerencie ou administre dinheiros, bens e valores públicos ou pelos quais a União responda, ou que, em nome desta assuma obrigações de natureza pecuniária;
II - aqueles que derem causa a perda, extravio ou outra irregularidade de que resulte dano ao Erário;
 (...) 
VI - todos aqueles que lhe devam prestar contas ou cujos atos estejam sujeitos à sua fiscalização por expressa disposição de Lei;
VII - os responsáveis pela aplicação de quaisquer recursos repassados pela União, mediante convênio, acordo, ajuste ou outros instrumentos congêneres, a Estado, ao Distrito Federal ou a Município; 
VIII - os sucessores dos administradores e responsáveis a que se refere este artigo, até o limite do valor do patrimônio transferido, nos termos do inciso XLV do art. 5º da Constituição Federal;
20.3.1. Tal omissão do legislador ordinário, em 1992, estaria justificada se a suposta competência do TCU fosse extraída unicamente da nova redação dada ao parágrafo único do art. 70 da CF pela Emenda Constitucional 19/1998. Por outro lado, como já visto, tal redação não trata de tal competência, e seria razoável, e até necessário, que uma competência dessa envergadura, derrogatória do princípio federativo, fosse estabelecida de forma expressa e clara pelo legislador constituinte derivado.
20.3.2. Destarte, talvez, em rigor, seja o caso de se falar de ilegalidade (por contrariar a Lei 8.443/1992) , e não inconstitucionalidade, da DN TCU 57/2004. No sentido da inconstitucionalidade, haveria o argumento de que tal Decisão Normativa pretendeu extrair seu fundamento de validade diretamente da Constituição Federal. De qualquer forma, a competência do TCU tratada nesse ato regulamentar do TCU não tem amparo constitucional e legal.
21. Um último argumento no sentido da inconstitucionalidade da DN TCU 57/2004: o pressuposto fático estabelecido por esse ato regulamentar para a condenação de um ente federado (comprovação de que o 'ente federado se beneficiou pela aplicação irregular dos recursos federais transferidos') implica clara violação da autonomia constitucional desse ente, pois o TCU, órgão da União, seria o juiz do atendimento do interesse público estadual e municipal.
21.1. Ocorre que, além das grandes dificuldades fáticas para apreciar tal interesse público estadual ou municipal, o principal é que o TCU só tem competência para apreciar o atendimento ou não do interesse público da União na aplicação de recursos federais oriundos de transferências voluntárias da União para os demais entes federados.
21.2. Assim, se, no exercício de sua competência constitucional, o TCU entender que a execução dos recursos de uma transferência voluntária não atendeu o interesse público da União, poderá, eventualmente, condenar o gestor local em débito e/ou multa.
21.2.1. Se entender que o ente federado também é passível de ser responsabilizado solidariamente pelo débito, não poderá condená-lo diretamente, por falta de competência para tal, mas poderá, paralelamente, representar junto ao órgão competente da União, a fim de que sejam adotadas as medidas judiciais cabíveis, com vistas ao ressarcimento do dano à União pelo ente federado. Caberá ao poder judiciário, composto de órgão jurisdicionais de natureza nacional, dirimir tal conflito entre entes federados, em plena sintonia com o princípio federativo.
21.2.2. Para facilitar a atuação e o êxito do órgão competente da União na esfera judicial, é de suma importância que o termo do instrumento que viabilizou a transferência voluntária consigne, de forma expressa e clara, as hipóteses nas quais haverá a obrigação de devolução, total ou parcial, dos recursos pelo ente federado para a União. O TCU, em diversas ocasiões, terá a oportunidade de verificar a ocorrência dessas hipóteses na realidade fática e representar junto a tal órgão.
21.2.3. Veja-se que os órgãos e entidades federais concedentes de transferências voluntárias poderão ('poder-dever') , de ofício, independentemente de provocação do TCU, cobrar judicialmente do ente federado a devolução dos recursos transferidos, caso identifiquem as hipóteses para tal consignadas no termo do instrumento que ensejou a transferência. Esse fato deverá constar da tomada de contas especial instaurada contra os agentes públicos responsáveis, a ser julgada pelo TCU. Ressalte-se que essa responsabilidade pessoal dos agentes públicos estaduais ou municipais, a ser apreciada pelo TCU, possui um efeito pedagógico muito superior ao de uma situação na qual fosse imputada responsabilidade apenas ao ente federado.
22. O agente público estadual ou municipal condenado em débito pelo TCU terá, se for o caso e quiser reaver os valores ressarcidos em decorrência de cumprimento de condenação do TCU, o ônus de interpor petição administrativa ou ação regressiva em face do Estado-membro ou Município, com vistas a demonstrar que, apesar de a gestão dos recursos por ele feita não ter atendido o interesse da União, como já apreciado pelo TCU no exercício de sua competência constitucional, atendeu o interesse do outro ente federado. Em virtude da autonomia inerente ao princípio federativo, somente o próprio ente federado local poderá reconhecer o atendimento do seu interesse ou, em caso de controvérsia, caberá à Justiça Estadual processar e julgar a lide.
CONCLUSÃO
23. Assim, no presente caso, diante do exame feito nos itens 10 a 15 desta instrução, acima, verificou-se a ausência de pressuposto de constituição e de desenvolvimento válido e regular do processo (débito caracterizado de forma consistente) , de forma que cabe propor, desde logo, o arquivamento dos autos, sem julgamento de mérito, nos termos do art. 212 do RI/TCU.
24. Ademais, tendo em vista a demonstração da falta de competência constitucional do Tribunal de Contas da União para condenar diretamente outros entes federados, deverá ser declarada a nulidade da DN TCU 57/2004 (itens 16 a 22 desta instrução) .
Nessa linha de entendimento, o Acórdão nº 9.794 / 2018 - TCU - 2ª Câmara, em que pese os argumentos que o fundamentaram, comete um grave equívoco ao imputar responsabilidade ao Estado do Piauí, quando o Acórdão 6285/2016-TCU-Segunda Câmara já havia afastada a responsabilidade desta pessoa jurídica de direito público.
Portanto, não merece prosperar o r. Acórdão 9794/2018-TCU-Segunda Câmara vez que a responsabilidade, na hipótese de irregularidades, deve ser do gestor.
Pertinente assinalar, por último, que o entendimento de que há responsabilidade solidária do Estado do Piauí certamente implicará a ausência de efetiva penalizaçao do agente público causador do dano ao erário, eis que citado o Estado o administrador não se preocupará em demonstrar a lisura de sua gestão ou em pagar o débito apurado porquanto, caso haja condenação, o Estado é quem irá arcar com os prejuízos financeiros dela decorrentes. 
Resta esclarecido, portanto, que não há fundamentação para qualificar o Estado do Piauí como responsável solidário no caso em tela.
Dessa forma, necessária a modificação do julgado recorrido para revogar a imputação imposta ao Estado do Piauí, motivo pelo qual o Estado do Piauí interpôs os presentes embargos de declaração com efeitos infringentes.
Caso não seja acolhido o argumento acima, o que não se espera, vale frisar que já se operou a prescrição quanto à cobrança do débito em tela.
Disciplinando a prescrição contra a Fazenda Pública, dispõe o Decreto nº 20.910/32 em seu artigo 1º, transcrito, verbis:
"Art. 1º As dívidas passivas da União, dos Estados e dos Municípios, bem assim todo e qualquer direito ou ação contra a Fazenda federal, estadual ou municipal, seja qual for a sua natureza, prescrevem em cinco anos contados da data do ato ou fato do qual se originaram." (grifou-se) 
 Consoante tal dispositivo normativo, os débitos contra a Fazenda Pública, quer seja federal, estadual ou municipal, prescrevem em cinco anos a contar do ato ou fato que lhe deu ensejo.
No presente caso, conforme se depreende dos autos, a Tomada de Contas Especial em tela concluiu pela cobrança de uma dívida relativa a irregularidades contatadas em procedimentos realizados em 2007, portanto, depois do transcurso do prazo de cinco anos.
Por oportuno, cabe salientar que a prescrição para a cobrança de qualquer dívida dos Estados é disciplinada por diploma legal específico, o citado Decreto nº 20.910/32, e, consoante regra do artigo 2º, § 2º, da Lei de Introdução ao Código Civil, a ela não se aplica a regra geral do atual Código Civil.
Neste sentido, a jurisprudência do Superior Tribunal de Justiça, exemplificada pelas ementas a seguir transcritas:
"AGRAVO REGIMENTAL RECURSO ESPECIAL PRESCRIÇÃO TRIENAL ART. 206, § 3º IV, DO CC. NÃO INCIDÊNCIA. APLICAÇÃO DO ART. 1º DO DECRETO Nº 20.910/32.
Incide em todo e qualquer direito ou ação contra a Fazenda Pública, seja ela federal, estadual ou municipal, a prescrição quinquenal prevista no art. 1º do Decreto nº 20.910/32. Inaplicável o art. 206, § 3º, IV, do Código Civil. 
Agravo regimental desprovido.
 (AgRg no REsp 1006937/AC, Rel. Ministro FELIX FISCHER, QUINTA TURMA, julgado em 15.04.2008, DJ 30.06.2008 p. 1) 
DIREITO ADMINISTRATIVO. PROCESSUAL CIVIL AGRAVO REGIMENTAL NO AGRAVO DE INSTRUMENTO. MILITAR ESTADUAL. OFENSA AO ART. 535 DO CPC. NÃO-OCORRÊNCIA. PRESCRIÇÃO CONTRA A FAZENDA PÚBLICA. DISCIPLINA DO DECRETO 20.910/32. ACÓRDÃO QUE JULGA VÁLIDA LEI LOCAL CONTESTADA EM FACE DE LEI FEDERAL. COMPETÊNCIA DA SUPREMA CORTE. EC 45/04. VIOLAÇÃO INDIRETA A LEI FEDERAL. ANÁLISE EM RECURSO ESPECIAL. NÃO-CABIMENTO. AGRAVO IMPROVIDO.
1. Os embargos de declaração têm como objetivo sanear eventual obscuridade, contradição ou omissão existentes na decisão recorrida. Não há omissão no acórdão recorrido quando o Tribunal de origem se pronuncia de forma clara e precisa sobre a questão posta nos autos, assentando-se em fundamentos suficientes para embasar a decisão. Ademais, o magistrado não está obrigado a rebater, um a um, os argumentos trazidos pela parte.
2. A prescrição contra a Fazenda Pública não é disciplinada pelo Código Civil ou Código de Processo Civil, mas pelo Decreto 20.910/32, que prevê o prazo de 5 (cinco) anos para o ajuizamento de ação, contado da data do ato ou do fato do qual se originaram.
3. Se o acórdão recorrido julgou válida lei local contestada em face de lei federal, a solução a ser dada à hipótese compete ao Supremo Tribunal Federal, em recurso extraordinário, conforme letra "d" do inciso III do art. 102 da Constituição Federal, na redação determinada pela Emenda Constitucional 45/04. 
4. A violação indireta a dispositivo de lei federal não justifica a interposição de recurso especial. A Constituição Federal não mais prevê a possibilidade de exame de lei local em recurso especial. Na espécie, a análise de suposta contrariedade ao art. 2º, § 1º, da LICC passa necessariamente pela apreciação das Leis Estaduais 2.180/00 e 120/80.
5. Agravo regimental improvido.
 (AgRg no Ag 899.972/MS, Rel. Ministro ARNALDO ESTEVES LIMA, QUINTA TURMA, julgado em 17.12.2007, DJ 10.03.2008 p. 1) 
ADMINISTRATIVO E PROCESSUAL CIVIL ART. 535, INCISO II, DO CÓDIGO DE PROCESSO CIVIL AUSÊNCIA DE CONTRARIEDADE. SERVIDOR PÚBLICO ESTADUAL. ADICIONAL NOTURNO. PRESCRIÇÃO TRIENAL INAPUCABILIDADE. DÍVIDAS DA FAZENDA PÚBLICA. INCIDÊNCIA DO DECRETO 20.910/32. PRECEDENTES. APRECIAÇÃO DE MATÉRIA CONSTITUCIONAL IMPOSSIBILIDADE.
1. A alegada ofensa ao art. 535, inciso II, do Código de Processo Civil não subsiste, tendo em vista que o acórdão hostilizado solucionou a quaestio júris de maneira clara e coerente, apresentando todas as razões que firmaram o seu convencimento.
2. É pacífica jurisprudência desta Corte no sentido de que deve ser aplicada a prescrição quinquenal, prevista no Decreto 20.910/32, a todo qualquer direito ou ação contra a Fazenda federal, estadual ou municipal, seja qual for a natureza.
3. A via do apelo nobre, destinada à uniformização da interpretação do direito federal, não se presta à análise de matéria constitucional, ainda que para fins de prequestionamento. 
4. Agravo regimental desprovido.
 (AgRg no REsp 1027259/AC, Rel. Ministra LAURITA VAI, QUINTA TURMA, julgado em 15.04.2008, DJ 12.05.2008 p. 1) 
PROCESSUAL CIVIL E ADMINISTRATIVO. RECURSO ESPECIAL DIVERGÊNCIA JURISPRUDENCIAL NÃO-COMPROVAÇÃO. RESPONSABILIDADE CIVIL DO ESTADO. INDENIZAÇÃO POR DANO MORAL. REEXAME DE MATÉRIA FÁTICO-PROBATÓRIA. IMPOSSIBILIDADE. SÚMULA 7/STJ. DIREITO PESSOAL. PRESCRIÇÃO QÜINQÜENAL DECRETO-LEI 20.910/32. RECURSO ESPECIAL PARCIALMENTE CONHECIDO E, NESSA PARTE, DESPROVIDO.
1. O recurso especial fundado na alínea c exige a observância do contido nos arts. 541, parágrafo único, do Código de Processo Civil, e 255, § lº, e § 2º do RISTJ.
2. O Tribunal de origem concluiu pela capacidade do recorrente, afastando a alegação de que a ação seria imprescritível. A revisão desse entendimento é vedada, pois exige, necessariamente, o reexame de matéria fático-probatória, o que é defeso ao Superior Tribunal de Justiça em sede de recurso especial (Súmula 7/STJ) 
3. A jurisprudência desta Corte é uníssona no sentido de que é de cinco anos o prazo prescricional da ação de indenização proposta contra a Fazenda Pública, nos termos do art. 1º do Decreto 20.910/32.
4. Recurso especial parcialmente conhecido e, nessa parte, desprovido.
 (REsp 465.690/RS, Rel. Ministra DENISE ARRUDA, PRIMEIRA TURMA, julgado em 03.08.2006, DJ 31.08.2006 p. 197) " (grifos não constam do original) 
Resta, pois, isento de dúvidas que é quinquenal o prazo prescricional para a exigência de dívidas do Estado do Piauí, na forma do artigo lº, do Decreto nº 20.910/32.
Destarte, resulta demonstrado que, quanto ao Estado do Piauí, já está prescrito o débito objeto deste processo, eis que já transcorridos mais de cinco anos entre os fatos que o originaram,
Conclui-se que os argumentos ora destacados não foram abordados no acórdão recorrido, justificado-se a interposição dos presentes embargos de declaração com efeitos infringentes com o intuito de modificar o presente acórdão, atribuindo, assim, responsabilidade exclusiva ao ex-gestor.
II. DO PEDIDO
Diante do exposto, o Estado do Piauí requer que o presente recurso seja conhecido e provido para o fim de atribuir efeitos infringentes aos presentes embargos de declaração, atribuindo, assim, responsabilidade exclusivamente ao ex-gestor, isentando o Estado do Piauí de qualquer responsabilidade na forma já destacada no Acórdão 6285/2016-TCU-Segunda Câmara.
Nestes termos,
Pede deferimento."
2. 	Contra o mesmo Acórdão, o Sr. Cristiano de Sousa Paes Landim interpôs embargos de declaração por meio dos seguintes argumentos apresentados na peça 89.
"CRISTIANO DE SOUSA PAES LANDIM, já qualificado nos autos da TOMADA DE CONTAS em epígrafe identificada, vem, mui respeitosamente, perante V.Exa., por sua Advogada, vem à vossa presença, por meio de sua advogada, opor os presentes EMBARGOS DE DECLARAÇÃO, com fulcro no art. 34, caput e §1° da Lei 8.443/92, pelos motivos fáticos e jurídicos a seguir expostos.
I - PRELIMINARMENTE.
a) Do cabimento e tempestividade dos Embargos.
Os embargos de declaração são cabíveis, no prazo de 10 dias, quando ocorre no julgado contradição, obscuridade, omissão, consoante dispõe o art. 34:
Art. 34. Cabem embargos de declaração para corrigir obscuridade, omissão ou contradição da decisão recorrida.
§ 1º Os embargos de declaração podem ser opostos por escrito pelo responsável ou interessado, ou pelo Ministério Público junto ao Tribunal, dentro do prazo de dez dias, contados na forma prevista no art. 30 desta Lei.
No caso em apreço, necessário o esclarecimento acerca de pontos controversos e/ou omissos, ensejando a oposição do presente embargo. Recebida notificação em 12/04/2019, o prazo para interposição ainda não se encontra exaurido, razão pela qual a tempestividade dos embargos fica superada.
II - DA OMISSÃO SOBRE A ILEGITIMIDADE PASSIVA.
Não obstante tenha feito menção no seu relatório sobre o ponto trazido pelo embargante, não houve na vossa apreciação nenhuma manifestação acerca da ausência de comprovação de qualquer envolvimento deste com o faturamento do hospital, não tendo sequer participado da elaboração ou conferência das AIH's.
Ademais, cumpre salientar que no relatório do DENASUS consta o nome da Direção do Hospital, que não foi sequer citada nos autos e quem melhor poderia prestar esclarecimentos sobre as contas do hospital e/ou sobre a produção, os direcionamentos e quais os motivos das divergências apontadas.
Não houve manifestação nos autos sobre a possível usurpação de poderes nem tampouco sobre a ausência de glosas.
Ora, se os instrumentos estavam comprometidos a ponto da fiscalização condenar o todo o trabalho realizado, não apenas o Coordenador Assistencial estava envolvido, mas também os demais servidores que trabalhavam em sequência.
Não consta nos autos qualquer apontamento ou esclarecimento pelo embargante acerca do faturamento porque não era o responsável por tal função, limitando-se a elaborar escalas dos médicos e a cumprir em caso de eventual falta. Nunca houve nenhum envolvimento com expedição ou cobrança de AIH's (Autorização de Internação Hospitalar) .
Ainda que se diga que se busque o princípio da legalidade e que ninguém pode desconhecê-la, está-se diante de um sistema que funciona em cadeia de verificação e fiscalização do cumprimento das disposições.
Se foi encaminhado documento sem o aval do Coordenador Assistencial, há de se reconhecer o vício. Se não o foi, aquele que ordenou o pagamento é o responsável pelo descumprimento.
Perceba que em nenhum dos documentos consta sua assinatura ou a sua ratificação/aceite quanto aos dados constantes nas guias, o que demonstra o seu total desconhecimento quanto aos supostos vícios apontados a ensejar prejuízo.
Inequivocamente, não praticou o embargante ato de gestão que possa ser capitulado como ilegal, nos termos do art. 16, inciso III, da Lei 8.443/1992.
Portanto, não há nenhuma participação com os fatos apontados na inicial ou qualquer relação com a gestão dos recursos públicos nem tampouco favorecimento pessoal, não tendo concorrido de forma alguma para eventual dano/ausência de participação nos atos apontados como irregulares - pontos sobre os quais merece haver manifestação deste juízo.
III - DA CONTRADIÇÃO ACERCA DO ENTENDIMENTO DA JURISPRUDÊNCIA DO TCU.
No tocante à responsabilização do embargante, o Tribunal afastou o entendimento acerca da não responsabilização, compreendendo que se tratando de hospital público, o favorecimento pessoal é prescindível.
Não obstante tenham sido apresentados diversos acórdãos 319/2005, 422/2005, 1202/2005, 1818/2005, 2510/2005, 212/2006, 3731/2010, 669/2011, 8631/2013 - todos da 1ª Câmara; e acórdãos 451/2006, 2998/2008, 1380/2010, 2157/2012, 3505/2012 - todos da 2ª Câmara; somente houve o enfrentamento da matéria sob a ótica do acórdão 2267/2015.
Nos demais acórdãos citados, há o reiterado entendimento da não responsabilização do gestor ante a ausência de favorecimento pessoal, rogando o embargante seja suprida a contradição para, reconhecendo a divergência nos julgados citados e no entendimento proferido e ora embargado, afastar a responsabilidade do embargante.
IV - DO PEDIDO.
Diante de todo o exposto, requer sejam acolhidos e providos os embargos de declaração para sanar a contradição e a omissão apontados, reconhecendo a ausência de participação do embargante nos atos apontados e, por conseguinte, afastando a sua responsabilidade ainda em consonância com a jurisprudência deste Tribunal.
Nestes termos,
pede deferimento."
É o Relatório.

8.1. Lilian Erica Lima Ribeiro (3508/OAB-PI), representando Cristiano de Sousa Paes Landim e Salvador Neiva Ribeiro dos Santos; Cid Carlos Gonçalves Coelho (2844/OAB-PI), Procurador do Estado do Piauí, representando o Estado do Piauí.

Subprocurador-Geral Lucas Rocha Furtado.

TOMADA DE CONTAS ESPECIAL. FUNDO NACIONAL DE SAÚDE. REPASSES FUNDO A FUNDO. SUS. NÃO COMPROVAÇÃO DOS PROCEDIMENTOS AMBULATORIAIS E HOSPITALARES. DÉBITO. SOLIDARIEDADE ENTRE O GOVERNO DO ESTADO E OS COORDENADORES TÉCNICOS DO HOSPITAL. CITAÇÃO. REVELIA DO ENTE FEDERADO. ACOLHIMENTO DAS ALEGAÇÕES DE DEFESA DOS DEMAIS RESPONSÁVEIS. AFASTAMENTO DO DÉBITO. CONTAS REGULARES COM RESSALVA. RECURSO DE RECONSIDERAÇÃO INTERPOSTO PELO MPTCU. CONTRARRAZÕES. CONHECIMENTO. PROVIMENTO PARCIAL. SUBSISTÊNCIA DO DÉBITO APURADO NA FASE INTERNA DA TCE. RESPONSABILIDADE DO ESTADO DO PIAUÍ. CONTAS IRREGULARES. DÉBITO. RESPONSABILIDADE DO GESTOR HOSPITALAR. CONTAS IRREGULARES. DÉBITO. MULTA. EXCLUSÃO DO ROL DE RESPONSÁVEIS DE GESTOR QUE NÃO OCUPAVA A FUNÇÃO DE DIRETOR CLÍNICO À ÉPOCA DAS IRREGULARIDADES APURADAS. EMBARGOS DE DECLARAÇÃO. CONHECIMENTO. NÃO PROVIMENTO A UM RESPONSÁVEL. TENTATIVA DE REDISCUSSÃO DO MÉRITO. CONHECIMENTO PARCIAL DE OUTRO RESPONSÁVEL. MANUTENÇÃO DO JULGAMENTO PELA IRREGULARIDADE DAS CONTAS DO GESTOR. SUBSTITUIÇÃO DA FUNDAMENTAÇÃO DA MULTA APLICADA. EXCLUSÃO DA RESPONSABILIDADE SOLIDÁRIA PELO DÉBITO. INEXISTÊNCIA DE REFORMATIO IN PEUIS.

TOMADA DE CONTAS ESPECIAL (TCE)

Secretaria de Recursos (Serur); Secretaria de Controle Externo de Tomada de Contas Especial (SecexTCE).

Trata-se de análise do pedido de Embargos de Declaração interpostos pelo Estado do Piauí (peça 85) e pelo Sr. Cristiano de Sousa Paes Landim (peça 89) , contra o Acórdão 9794/2018-TCU-Segunda Câmara, de 9/10/2018, que, por meio de Recurso de Reconsideração impetrado pelo Ministério Público junto ao Tribunal de Contas da União (TCU) , reformou o Acórdão 6285/2016-TCU-Segunda Câmara, julgou irregulares as contas dos embargantes e condenou-os solidariamente à quitação dos débitos apurados em sede de Tomada de Contas Especial.
2.	Inicialmente, a TCE foi instaurada pelo Fundo Nacional de Saúde, decorrente de irregularidades na aplicação de recursos repassados ao Fundo Municipal de Saúde de São Raimundo Nonato-PI e ao Fundo Estadual de Saúde, e aplicados no Hospital Estadual Senador Cândido Ferraz, referentes às competências de outubro de 2006 a março de 2007, cuja relatoria original é do Ministro Substituto André Luís de Carvalho.
3.	Conforme Relatório que antecede esse voto, em síntese, o ente federado interpôs Embargos de Declaração visando a efeitos infringentes contra o Acórdão 9794/2018-TCU-Segunda Câmara, alegando que não há nos autos indícios de que o Estado do Piauí tenha auferido qualquer benefício relativo aos recursos federais transferidos e, por isso, não poderia ser penalizado pelas irregularidades cometidas por parte de ex-gestores.
4.	Acrescentou que, por ser um ente federado, não poderia ser condenado por este Tribunal porque violaria as autonomias constitucionais criadas em decorrência do princípio federativo. Na visão do embargante, o TCU não possui competência para condenar Estados-Membros e municípios, e nos casos de eventuais conflitos - a exemplo da existência de débito - entre a União e os demais entes federados devem ser solucionados por órgão nacional integrante do poder judiciário.
5.	Essa linha argumentativa finaliza com o apelo de que a condenação solidária do administrador e do Estado não penalizaria efetivamente o agente público causador do dano ao Erário porquanto o gestor público não se preocupará em pagar o débito apurado e "o Estado é quem irá arcar com os prejuízos financeiros dela decorrentes".
6.	Por derradeiro, defendeu que se os argumentos apresentados não forem acolhidos, a possível dívida do Estado com a União já estaria prescrita porque os débitos contra a Fazenda Pública prescrevem em 5 (cinco) anos a contar do ato ou fato que lhe deu ensejo. No caso concreto, apresentou que o débito apurado na presente TCE se relaciona com irregularidades apuradas em 2007.
7.	Por sua vez, o segundo embargante, Sr. Cristiano de Sousa Paes Landim (peça 89) , argumentou que o decisum apresenta as seguintes omissões: i) ausência de comprovação do envolvimento do responsável com o faturamento do hospital, pois não teria participado da elaboração ou conferência das AIHs; ii) ausência de citação nos autos da Direção do Hospital para apresentar esclarecimentos sobre as contas do hospital e os motivos das divergências apontadas na auditoria; iii) de possível usurpação de poderes e de ausência de glosas; iv) da limitação da sua responsabilidade técnica, que se resumia a elaborar escalas dos médicos e cobrir eventual faltas, sem que houvesse envolvimento com expedição ou cobrança de AIHs.
8.	Para concluir, destacou haver uma possível contradição na jurisprudência apresentada no Voto que fundamentou o Acórdão 9794/2018-TCU-Segunda Câmara no que tange à responsabilização de gestor de hospital público. Apontou que no Tribunal "há o reiterado entendimento da não responsabilização do gestor ante a ausência de favorecimento pessoal", por isso roga que seja suprida a contradição de forma a "afastar a responsabilidade do embargante".
9.	Feito os resumos dos pleitos protocolados neste Tribunal, passo a decidir.
10.	Conheço dos Embargos de Declaração interpostos pelo Estado do Piauí e pelo Sr. Cristiano de Sousa Paes Landim, por preencherem, em ambos os casos, os requisitos de admissibilidade previstos nos artigos 32, inciso II e parágrafo único, e 34 da Lei Orgânica do Tribunal de Contas da União e no art. 287 do Regimento Interno.
11.	Quanto ao mérito, entretanto, verifico que as alegadas omissões apresentadas pelo Estado do Piauí em relação à necessidade de comprovação que o ente auferiu benefícios advindos dos recursos federais e quanto à ausência de competência condenatória do TCU junto ao Estado se mostram tentativas de rediscussão do mérito, incabível nesta modalidade recursal.
12.	Relembro que esses dois temas foram tratados no item 17 do Voto (peça 73, p. 4) condutor do Acórdão ora embargado, por ocasião da análise das contrarrazões apresentadas pelo estado, conforme descrito a seguir:
"17.	A responsabilização do Estado do Piauí decorre do recebimento de recursos federais sem a comprovação da devida prestação de serviços hospitalares, os quais devem ser ressarcidos aos cofres do Fundo Nacional de Saúde. Ressalto que não se trata de sanção ao ente federado, mas sim de condenação para devolução de recursos que não foram aplicados em conformidade com os objetivos da transferência realizada, o que se mostra consentâneo com a ordem constitucional vigente, tal como reconhecido pelo Pretório Excelso no MS 24.379/DF. Desse modo, não há outro encaminhamento a ser dado que não o julgamento pela irregularidade das contas daquele ente, e condená-lo ao pagamento do débito apurado."
13.	Sobre a competência condenatória deste Tribunal contra os entes federados, ressalto entendimento proferido pelo Supremo Tribunal Federal no âmbito do Mandado de Segurança 24.379/DF, no qual reconhece que "não é a natureza do ente envolvido na relação que permite, ou não, a incidência da fiscalização da Corte de Contas, mas, sim, a origem dos recursos envolvidos, conforme dispõe o art. 71, II, da Constituição Federal".
14.	Em relação ao argumento de que com a condenação solidária do gestor público e do ente federado não haveria a punição efetiva ao agente causador do dano ao Erário, não vislumbro a possibilidade em acatá-lo, vez que não elide a irregularidade apontada ou é capaz de afastar a obrigação de ressarcir os recursos federais apurados na TCE pelo ente federado.
15.	Contra o argumento da alegada prescrição dos débitos, constato que prevalece válido o entendimento veiculado pelo STF, por meio do Mandado de Segurança 26.210, que cuidou de situação específica que envolvia processo da Corte de Contas, no sentido de que são imprescritíveis as ações que visam ao ressarcimento de dano ao Erário, conforme os termos do artigo 37, § 5º, da Constituição.
16.	Resta concluir, portanto, que o arrazoado apresentado pelo Estado do Piauí não contempla possíveis omissões, contradições ou obscuridade, motivo pelo qual, no mérito, julgo-o improcedente.
17.	Por seu turno, verifico que as alegações apresentadas pelo Sr. Cristiano de Sousa Paes Landim relacionados com a atuação profissional do responsável - a exemplo da i) ausência de envolvimento do responsável com o faturamento do hospital, pois não teria participado da elaboração ou conferência das AIHs; ii) ausência de citação da Direção do Hospital; iii) de possível usurpação de poderes e de ausência de glosas das AIHs; iv) da limitação da sua responsabilidade técnica - também buscam a rediscussão do mérito.
18.	Esses argumentos são explicitamente tratados no voto que fundamenta o Acórdão embargado, tendo ficado evidenciado que o responsável atuava como diretor clínico (Coordenador Técnico Assistencial) do hospital, função regida pela Portaria SAS/MS 134/1994, que lhe impunha a responsabilidade civil, criminal e administrativa pelas informações contidas nas Autorizações de Internação Hospitalar que pudessem gerar pagamentos indevidos. Portanto, as responsabilidades a ele atribuídas decorrem do cargo ocupado pelo embargante.
19.	Entretanto, com relação à última argumentação apresentada pelo Sr. Cristiano de Sousa Paes Landim, verifiquei que há uma contradição no Acórdão 9794/2018-TCU-Segunda Câmara, no que tange aos precedentes desta Corte de Contas apresentados no meu Voto. Não se trata, todavia, de afastar a responsabilidade do administrador, visto que, no caso em tela, por se tratar de hospital público, o entendimento explicitado em meu voto é o de que, se a entidade beneficiária integrar o poder público, cabe o julgamento pela irregularidade das contas de seus dirigentes, independentemente de se demonstrar favorecimento pessoal.
20.	A contradição verificada no Acórdão ora embargado se refere ao fundamento legal da multa aplicada ao responsável nos Acórdãos citados em meu Voto (Acórdãos 615/2006, 2.202/2008, 2.720/2009, 3.731/2010 e 669/2011, da 1ª Câmara, e 1.380/2010, da 2ª Câmara) . Em todos eles, o gestor público foi multado com força no art. 58, inciso I, da Lei 8.443/1992, e não com base no art. 57 da mesma Lei, ou seja, as decisões mencionadas em meu Voto fundamentam-se pela irregularidade das contas do gestor, mas não imputam o débito ao responsável, ao contrário do que acabou sendo aprovado neste Colegiado.
21.	Repiso que, em nenhuma das mencionados decisões, o Tribunal afastou a responsabilidade dos administradores hospitalares públicos, ainda que pela ausência de favorecimento pessoal, o que, em sintonia com a jurisprudência vigente, justifica-se a manutenção do julgamento pela irregularidade das contas do responsável e a aplicação de multa prevista no art. 58, inciso I, da Lei Orgânica do TCU.
22.	Nesse contexto, pertinente acolher parcialmente os Embargos de Declaração interpostos pelo Sr. Cristiano de Sousa Paes Landim, de forma a alterar a redação do subitem 9.1.3.4 do Acórdão 9794/2018-TCU-Segunda Câmara pela substituição da multa aplicada com base no art. 57 pela multa prevista no art. 58, inciso I, da LOTCU, mantendo-a no valor de R$ 9.000,00. Assento que a substituição da multa prevista no art. 57 da Lei Orgânica do TCU por aquela indicada no art. 58, inciso I, da mesma Lei, não ofende a proibição do reformatio in peius, por não resultar em prejuízo prático à recorrente no presente caso concreto.
23.	Como consequência, julgo que o responsável, por inexistir provas de que ele se locupletou dos recursos públicos repassados, não deve ser condenado em solidariedade com o Estado do Piauí pelo débito apurado na presente TCE. Por essa razão, entendo necessário dar nova redação ao subitem 9.1.3.2. do mesmo Acórdão, de forma a excluir a condenação solidária do responsável pelo débito existente, além de tornar insubsistente o subitem 9.1.3.3 por ter incorporado os débitos desta determinação no subitem 9.1.3.2.
	Ante o exposto, VOTO por que este Tribunal adote a minuta de Acórdão que trago à apreciação deste Colegiado.
TCU, Sala das Sessões Ministro Luciano Brandão Alves de Souza, em 23 de julho de 2019.
AROLDO CEDRAZ 
Relator